臺灣彰化地方法院刑事判決　　　　　　　　　　　　　　九十年度訴字第三二四號
　　公　訴　人　臺灣彰化地方法院檢察署檢察官
　　被　　　告　丁○○
　　選任辯護人　劉憲璋
　　被　　　告　己○○
　　　　　　　　丙○○
　　　　　　　　甲○○
右列被告等因違反水利法等案件，經檢察官提起公訴（八十九年度偵字第五二五號、
九十年度偵字第六二五號），本院判決如左：
    主  文
丁○○、己○○共同違反主管機關為保護水道，禁止在行水區內擅採砂石之規定，致
生公共危險，各處有期徒刑陸月，如易科罰金，均以佰元折算壹日。
丙○○、甲○○共同違反主管機關為保護水道，禁止在行水區內擅採砂石之規定，致
生公共危險，各處有期徒刑肆月，如易科罰金，均以佰元折算壹日。
扣案之抽砂船壹艘沒收。
    事  實
一、丁○○為彰化縣和美鎮○○○○段「再連砂石場」之負責人，其與砂石場之經理
    乙○○（於民國九十年四月三日死亡，另為不受理判決）均明知未經主管機關核
    准發給土石採取許可證，不得擅自在公有河床上挖取砂石，及於行水區內依法不
    得擅採砂石，以免妨礙水流，詎竟仍貪圖暴利，共同基於意圖為自己不法之所有
    之概括犯意，由同具犯意聯絡之己○○提供抽砂船一艘後，指示亦具犯意聯絡之
    丙○○、甲○○二人，自民國八十八年十二月間起，在彰化縣和美鎮○○○○段
    中寮小段中寮堤防０Ｋ＋０００公尺處（再連砂石場附近烏溪河床行水區內）以
    操作抽砂船之方式，連續盜採經濟部水利處第三河川局（下稱第三河川局）所管
    理之砂石，再經由私設之管路，將該盜採而得之砂石輸送至「再連砂石場」，因
    而違反主管機關為保護水道，禁止在行水區域內擅採砂石之規定，致生河防安全
    及河道穩定方面之危險。嗣於八十九年一月六日夜間，彰化縣警察局員警獲報，
    至現場埋伏蒐證，始於翌日凌晨二時許，會同第三河川局人員當場查獲抽砂船上
    之丙○○、甲○○二人，並扣得前開屬己○○所有之抽砂船一艘，計至查獲止，
    渠等已盜採約一千五百立方公尺之砂石得手。
二、案經彰化縣警察局移送台灣彰化地方法院檢察署檢察官偵查起訴。
    理  由
一、訊據被告丁○○、己○○、丙○○、甲○○等均矢口否認右揭犯行，被告丁○○
    辯稱：伊雖為再連砂石場之負責人，惟未僱用丙○○、甲○○、己○○，砂石場
    僱工事宜由經理乙○○負責，伊已二年未開採，亦無盜採砂石云云；被告己○○
    辯稱：伊所有抽砂船置於查獲地已四年，使用於前所經營之「合興砂石場」，現
    場管線亦係伊所設置，接連至「合興砂石場」，並將砂石囤積於距「合興砂石場
    」一公里遠之中彰大橋下，現已無採砂，伊僱用丙○○修理引擎，便於日後至西
    濱作沈箱之工作，丙○○自行決定工作時間，完成後伊給付八萬五千元，至甲○○則係丙○○所僱用云云；被告丙○○則辯稱：伊係受僱於己○○修理抽砂船之
    引擎，引擎修好共八萬五千元，伊再僱用甲○○來修理抽砂船之引擎，伊並無抽
    取砂石云云；被告甲○○則辯稱：伊係受僱於丙○○修理抽砂船之引擎，日薪二
    千八百三十元，並無抽取砂石云云。經查：（一）被告丙○○於警訊中即供稱：
    再連砂石場內綽號「阿川」之人要伊至查獲現場工作，月薪新台幣（下同）八萬
    五千元，伊自八十八年十二月二十日上班後即在抽砂船上工作，於此之前，甲○○已在現場工作數日。抽砂船及管路是我上班前再連砂石場早已駕設好，抽砂船
    將砂石抽至再連砂石場內，一日約抽砂一百米，抽抽停停，惟每日均仍運作，平
    日工作時間為上午八時至夜間二十時，然因近日砂石場要伊與甲○○加班，始於
    夜間遭查獲。伊工作約十五日，計抽砂約一千五百米等語；被告丙○○於八十九
    年一月七日檢察官訊問時亦坦認：伊自八十八年十二月二十日起至再連砂石場工
    作，月薪八萬五千元，甲○○於伊之前已於再連砂石場工作，每日約可抽砂一百
    米，但都還沒有抽砂等語；嗣被告丙○○於八十九年五月二十三日檢察官訊問時
    改稱：伊於八十八年十二月二十日受僱於「阿川」即己○○，亦即係「土豆」，
    待修理費用談妥，即於八十九年一月三日邀甲○○當助手，並自翌日起於查獲地
    開始修理引擎，己○○與伊約定修理完成之費用為八萬五千元，伊則每日給付二
    千八百三十元予甲○○云云，被告丙○○先後所辯互不一致，顯係嗣後為附和被
    告己○○、甲○○及迴護被告丁○○之言詞。（二）被告甲○○於警訊及八十九
    年一月七日檢察官訊問時均係辯稱：伊自八十九年一月四日起受僱於再連砂石場
    綽號「土豆」之人從事抽砂船之操作、修理工作，每日工作時間為二十時起至翌
    日八時止，工資為二千八百三十元，伊不知「土豆」之姓名、住所云云；嗣被告
    甲○○於八十九年五月三日檢察官訊問時亦附和被告己○○、丙○○之詞改稱：
    伊受僱於丙○○，日薪二千八百三十元云云。（三）本件經現場查獲之彰化縣警
    察局刑警隊經濟組組長戊○○到庭結稱：伊等至現場埋伏時，抽砂船已開始運作
    ，船上有二人在操作機器，抽砂船抽砂後輸送至管線，有聽見聲響，可以肯定是
    在抽砂。另現場管路係往東（上游）走，抽砂船距再連砂石場約三百公尺，而中
    彰大橋係位下游方向，距抽砂船所在約有七、八公里遠；又本件是因為有人打電
    話到我們刑警隊來報案，因為本案地形、地物不利執法人員到場取締，是用抽沙
    船抽取砂石，不易取締，所以我們佈線一、二星期才到場取締，抽沙船之管線連
    接到「再連砂石場」，抽沙船的管線向東延伸，沿水邊的河畔向再連砂石場延伸
    ，因為管線有通過水底到岸上後又有用泥土覆蓋，我們有讓被告指認，出沙口在
    何處，管線確定有相連，我們去臨檢時被告二人正在抽沙，因為有機器的聲音，
    當時出水口是濕的等語明確。（四）雖檢察官至場勘驗結果，現場私設之管路已
    遭拆除，惟對照查獲當時之現場照片，管路走向確如員警所證，且欲通往抽砂船
    設置地，需自再連砂石場所設大門進入，循已成之路徑行走始得到達，此有勘驗
    筆錄一份在卷可稽，足認盜採設備確為再連砂石場所設無疑。（五）再經審視蒐
    證錄影帶結果，確認抽砂船上人員確有操作器械之舉措無訛，此有錄影帶及翻攝
    照片三紙等在卷可考，被告丙○○、甲○○辯稱係修理機器云云，顯不可採。而
    被告丁○○為該砂石場之負責人，管理現場之經理乙○○且稱丁○○會至場巡視
    ，則該設有出入管制之砂石場於凌晨時段盜採砂石，被告丁○○即難諉為不知。
    （六）被告等於行水區盜採，產生之坑洞於洪汛期間容易受洪流沖刷造成河川不
    規則擾動、改變水流流向，且烏溪出口超挖引致海水上溯及地下水鹽化之危機，
    對河防安全及河道穩定將產生不利影響，亦有八十九年六月五日第三河川局經（
    八九）水利三管字第Ｚ○○○○○○○○○號函可參，此外，復有公務電話登記
    簿、涉盜採砂石案件現場紀錄、第三河川局取締案會勘記錄、現場圖、現場照片
    等資料在卷可稽，復有抽砂船一艘（含引擎、管路、船頂外殼各一組）扣案可資
    佐證。綜上各點所述，足認被告四人所辯顯均係事後卸責之詞，不足採信，本件
    事證已臻明確，被告四人犯行均堪認定。
二、按水利法第九十二條之一第一項所謂「致生公共危險」，固以實際上須有具體危
    險之發生為要件，而屬具體的危險犯；然其具體危險之存否，仍應依社會一般之
    觀念，客觀的予以判定。即依其妨礙水流之具體情況，視其一般上是否有使流水
    改道，浸蝕護岸，而影響安全之虞，以決定其危險之有無，非必已使堤岸潰決，
    人、畜、房屋淹沒，始得謂其危險已發生。是核被告丁○○、己○○、丙○○、
    甲○○四人所為，均係犯刑法第三百二十條第一項及水利法第七十八條第一項第
    三款、第九十二條之一第一項後段之罪。又被告四人與已於九十年四月三日死亡
    之被告乙○○間有犯意聯絡及行為分擔，為共同正犯。渠等先後多次竊盜犯行，
    時間緊接，犯意概括，犯罪構成要件復相同，均為連續犯，應論以一罪，並依法
    加重其刑。被告四人所犯前開二罪，均係以一行為而犯之，為裁判上一罪，屬想
    像競合犯，應從一重之水利法第九十二條之一第一項處斷。按被告丁○○、己○○、丙○○、甲○○四人行為後，刑法第四十一條「犯最重本刑為三年以下有期
    徒刑以下之刑之罪，而受六月以下有期徒刑或拘役之宣告，因身體、教育、職業
    或家庭之關係，執行顯有困難者，得以一元以上三元以下折算一日，易科罰金」
    之規定，已於九十年一月十日經總統公布修正為「犯最重本刑為五年以下有期徒
    刑以下之刑之罪，而受六月以下有期徒刑或拘役之宣告，因身體、教育、職業或
    家庭之關係或其他正當事由，執行顯有困難者，得以一元以上三元以下折算一日
    ，易科罰金。但確因不執行所宣告之刑，難收矯正之效，或難以維持秩序者，不
    在此限。併合處罰之數罪，均有前項情形，其應執行之刑逾六月者，亦同」，經
    比較上開條文，以適用修正後之規定為最有利於被告，故依刑法第二條第一項前
    段規定，關於易科罰金之規定，自應適用修正後之刑法第四十一條之規定為妥，
    附此說明。爰審酌被告四人犯罪之動機、目的、犯罪所生之危害及犯罪後之態度
    等一切情狀，各量處如主文所示之刑，並均諭知易科罰金之折算標準，以示懲儆
    。扣案之抽砂船一艘係被告己○○所有，供犯罪所用之物，爰併予宣告沒收。至
    於扣案之帳冊二本並無法證明與本案有何關連並供本件犯罪所用之物，故不併予
    宣告沒收，附此敘明。
據上論斷，應依刑事訴訟法第二百九十九條第一項前段，水利法第九十二條之一第一
項後段，刑法第十一條前段、第三百二十條第一項、第二十八條、第五十六條、第五
十五條、第二條第一項前段、修正後第四十一條第一項前段、第三十八條第一項第二
款，罰金罰鍰提高標準條例第一條前段、第二條，判決如主文。
中　　　華　　　民　　　國　　九十一　　年　　　五　　　月　　　三　　　日
                              臺灣彰化地方法院刑事第二庭
                                  法      官
右正本證明與原本無異。
如不服本判決，應於判決送達後十日內向本院提出上訴狀（須附繕本）。
附錄法條：
水利法第九十二條之一
違反第七十八條第一項各款情形之一者，除通知限期回復原狀、清除或廢止違禁設施
外，處六千元以上三萬元以下罰鍰；因而損害他人權益者，處三年以下有期徒刑、拘
役或科或併科四千元以上兩萬元以下罰金；致生公共危險者，處五年以下有期徒刑，
得併科六千元以上三萬元以下罰金。
前項行為人，未在限期內回復原狀、清除或廢止違禁設施者，得按日處罰鍰致回復原
狀、清除或廢止違禁設施完竣之日止；其情節重大者，得沒入其違禁設施及機具。
刑法第三百二十條
